臺灣桃園地方法院交通事件裁定　　 　　94年度交聲字第206號
原處分機關　交通部公路總局新竹區監理所中壢監理站
受處分人即
異　議　人　甲○○　男　34歲.
上列受處分人因違反道路交通管理處罰條例案件，對於交通部公
路總局新竹區監理所中壢監理站民國九十四年四月七日及同年月
十一日所為之二處分（原二處分：壢監裁字第裁53-Z00000000號
、壢監裁字第裁53-D00000000號），聲明異議，本院裁定如下：
    主  文
原二處分均撤銷。
甲○○均不罰。
    理  由
一、異議意旨略以：受處分人即異議人甲○○（原名李紹國，於
    民國九十三年十一月二日更名為甲○○）於九十三年一月十
    日，已將車號9C-5461 號自用小貨車賣給李文旺，並有拿相
    關證件請李文旺辦理過戶，但李文旺沒有去辦理過戶，自九
    十三年一月十日以後，上開小貨車都是由李文旺駕駛等語。
二、本件原二處分之原處分機關交通部公路總局新竹區監理所中
    壢監理站裁罰事實及意見略以：第D00000000 號違反道路交
    通管理事件裁決書（下稱第一件違規裁決書）違規部分，係
    桃園縣警察局交通警察隊查獲異議人所有上開小貨車於九十
    三年九月二十二日十五時二十八分許，在臺十五線四十公里
    處，「駕車行經有燈光號誌管制之交岔路口闖紅燈」違規，
    遂填製桃警行交字第D00000000 號舉發違反道路交通管理事
    件通知單（下稱第一件舉發通知單），並將違規資料傳檔至
    本站處理。第Z00000000 號違反道路交通管理事件裁決書（
    下稱第二件違規裁決書）違規部分，係異議人駕駛上開小貨
    車，於九十四年一月一日十五時二十分許，在國道一號高速
    公路南下五十八點三至五十九公里處，「1.未帶駕照。2.行
    駛外側路肩（經電腦查詢）」違規，遂當場舉發填製公警局
    交字第Z00000000 號舉發違反道路交通管理事件通知單（下
    稱第二件舉發通知單）交付予駕駛人，並將移送聯移至本站
    處理。異議人至今未依道路交通管理處罰條例第二十九條、
    道路交通安全規則第一條、第十五條、第十六條、第二十二
    條相關規定辦理過戶異動登記，且就第一件舉發通知單於九
    十三年十月十四日送達後，未依道路交通管理處罰條例第九
    條規定，於舉發通知單送達後十五日內至本站到案提供駕駛
    人資料；就第二件舉發通知單於九十四年一月一日當場舉發
    交付予駕駛人後，駕駛人逾應到案日未繳納罰鍰，本站遂分
    別依道路交通管理處罰條例第五十三條、第二十五條第三款
    、第三十三條第一項及第六十三條第一項規定，分別對異議
    人裁處新臺幣（下同）五千四百元、六千六百元及記違規點
    數一點云云。
三、按車輛係指在道路上以原動機行駛之汽車（包括機器腳踏車
    ）或以人力、獸力行駛之車輛；汽車駕駛人，行經有燈光號
    誌管制之交岔路口闖紅燈者，處新臺幣一千八百元以上五千
    四百元以下罰鍰；汽車駕駛人，駕駛車輛未隨身攜帶駕駛執
    照者，處新臺幣三百元以上六百元以下罰鍰；汽車行駛於高
    速公路或設站管制之道路，而不遵管制之規定者，處汽車駕
    駛人新臺幣三千元以上六千元以下罰鍰；汽車駕駛人有第三
    十三條情形者，除依原條款處罰鍰外，並記違規點數一點，
    道路交通管理處罰條例第三條第八款、第五十三條、第二十
    五條第三款、第三十三條第一項、第六十三條第一項第一款
    分別定有明文。而考以道路交通管理處罰條例之立法目的乃
    為加強道路交通管理，維護交通秩序，確保交通安全，其本
    質在維持行政上之秩序，達成國家維持交通秩序之行政目的
    ，因而，對於違反本條例所規定行政上義務之行為人科以制
    裁，其性質上屬於行政秩序罰，準此，其處罰對象必限於違
    反行政上義務之人，倘非違反行政上義務之行為人，則無受
    行政秩序罰之理由。次查，道路交通管理處罰條例第五十三
    條、第二十五條第三款、第三十三條第一項、第六十三條第
    一項第一款規定，該等違規事實之構成要件中均明定，須以
    「汽車駕駛人」為處罰對象，即「汽車駕駛人」有前開交通
    違規行為時，方得處以罰鍰之制裁。從而，倘非「汽車駕駛
    人」，自非該等條文所得處罰之對象。雖依道路交通管理處
    罰條例第七條之二規定：「汽車駕駛人之行為有左列情形之
    一，當場不能或不宜攔截製單舉發者，得對汽車所有人逕行
    舉發處罰：一、闖紅燈或平交道。二、搶越行人穿越道。三
    、違規停車而駕駛人不在場。四、不服指揮稽查而逃逸，或
    聞消防車、救護車、警備車、工程救險車之警號不立即避讓
    。五、違規停車或搶越行人穿越道，經各級學校交通服務隊
    現場導護人員簽證檢舉。六、其他違規行為經以科學儀器取
    得證據資料者（第一項）。前項逕行舉發，應記明車輛牌照
    號碼、車型等可資辨明之資料，查明汽車所有人姓名或名稱
    、住址後，製單舉發處罰之（第二項）。」乃賦予舉發機關
    得對特定交通違規行為，因當場不能或不宜攔截製單舉發者
    ，於記明車號或車型等可資辨明之特徵後，查明車輛所有人
    之姓名及住址，得對車輛所有人逕行舉發。然此乃因立法者
    因考量特定之交通違規行為係屬於迅速且稍縱即逝之動態交
    通違規行為，因舉發機關無法當場對實際違規之汽車駕駛人
    舉發所為之舉證責任倒置規定，如車輛所有人已舉證證明其
    並無違規情事且無可歸責之事由時，或係舉發機關對於交通
    違規事實之判斷有所誤認時，則依道路交通管理處罰條例第
    八十五條第三項規定：「本條例關於車輛駕駛人之處罰，如
    應歸責於車輛所有人者，處罰車輛所有人。」是如車輛所有
    人經查明對該等交通違規行為確有不可歸責之事由，即不得
    對之裁罰，方能遵守行政秩序罰原理原則中之處罰法定主義
    及有責性原則，且方能符合憲法對人民財產權及訴訟權之基
    本權保障。
四、經查：
  (一)異議人之異議意旨除如前所述外，並於本院審理中陳述：九
    十三年一月十日，我就已經把車子賣給李文旺，他是我鄰居
    ，因為我沒有做生意，才把車子賣給李文旺。他先給我五千
    元，後來才拿四萬元，我總共賣他四萬五千元。訂立契約當
    時，就把車子交給他，我有把身分證及車籍資料交給李文旺
    ，請他辦過戶，但是他沒有辦。我收到紅單的時候，才知道
    他沒有辦理過戶等語（參見本院卷第三五頁正面），並經證
    人李紹華、李文旺於本院審理中同認上情屬實（參見本院卷
    第三五—三七頁正面），復有汽車買賣合約書一紙在卷可憑
    （參見本院卷第七頁正面），證人李文旺並證述：本件二次
    違規情事都是由伊駕駛。沒有辦理過戶是因為一開始沒有空
    ，後來資金不夠，生意不好，加上工作不順，所以才沒有辦
    。第二件舉發通知單會簽甲○○的名字，是因為甲○○的車
    子資料都在車上，因為當時又沒帶駕照，所以就拿那些資料
    給警察看等語（參見本院卷第三六—三七頁正面，此部分證
    人甲○○另涉犯偽造文書罪嫌部分，已經原處分機關另行依
    法告發，由原舉發機關內政部警政署國道公路警察查第一警
    察隊偵辦中）。綜合上述，堪認異議人上開所述應屬實在，
    則本案第一、二件之實際違規行為人應為證人李文旺，而非
    異議人，至屬甚明。
  (二)又道路交通管理事件統一裁罰基準及處理細則第二十四條雖
    規定：「逕行舉發違反道路交通管理事件，經汽車所有人依
    通知單之應到案日期前到案，並告知違規駕駛人姓名、身分
    證統一編號及住址者，處罰機關應即另行通知違規駕駛人到
    案依法處理；逾應到案日期，處罰機關應依本條例第八十五
    條第三項規定處罰該汽車所有人。」然此一規定性質上乃屬
    行政命令，而司法對於行政命令之審查，司法院大法官曾著
    有第一三七號解釋，其解釋文：「法官於審判案件時，對於
    各機關就其職掌所作有關法規釋示之行政命令，固未可逕行
    排斥而不用，但仍得依據法律表示其合法適當之見解。」是
    依道路交通管理處罰條例第七條之二有關逕行舉發之規定及
    立法意旨，立法者因考量特定之交通違規行為屬於迅速且稍
    縱即逝之動態交通違規行為，因舉發機關無法當場對實際違
    規之汽車駕駛人舉發，已先行將舉證責任倒置，將責任先推
    定歸責於汽車所有人，又於道路交通管理事件統一裁罰基準
    及處理細則第二十四條規定，認為汽車所有人於應到案日期
    未到案陳述意見告知違規駕駛人之年籍資料，更進一步將責
    任推定歸責於汽車所有人，此等規定本即對汽車所有人極為
    不利，然若考量此等特定之交通違規行為性質，立法者又不
    得不為如此規定。是本院認為，道路交通管理事件統一裁罰
    基準及處理細則第二十四條規定，雖尚屬於合法授權命令範
    圍內，然此一規定，僅為推定汽車所有人是否確有可歸責事
    由之判斷之一，並非汽車所有人如未遵循此一規定，即必生
    可歸責之事由，易言之，如汽車所有人於交通聲明異議之司
    法救濟程序中，如能提出其他相關證據資料用以證明判斷其
    並無違規情事，且亦難認定其有可歸責之事由時，依行政秩
    序罰原理原則中之處罰法定主義及有責性原則，仍不得對之
    加以裁罰。
  (三)綜上而論，異議人前於九十三年一月十日，既與證人李文旺
    訂立上開小貨車買賣契約，並將上開小貨車交由證人李文旺
    駕駛，並委由證人李文旺辦理相關過戶事宜，異議人並相信
    證人李文旺會如實辦理上開小貨車過戶登記，然其後證人李
    文旺並不如此，反於本案第一、二件舉發通知單所載之時地
    各為前揭交通違規行為，更於本案第二件舉發通知單所載之
    時地而為偽造文書之違法行徑，是以此等行徑根本無法為異
    議人依常態所能得悉，縱異議人於收受本案第一件舉發通知
    單後，未能及時於應到案日期到案陳述意見告知實際違規駕
    駛人之年籍資料，然異議人於本院審理中確已提出相關之證
    人李紹華、李文旺及汽車買賣合約書等證據資料，用以證明
    其並非本案第一、二件交通違規行為之實際違規駕駛人，並
    且依上開調查所得證據資料，反能確定本案第一、二件交通
    違規行為之實際違規駕駛人為證人李文旺。則揆諸前開說明
    ，異議人於本案第一、二件交通違規行為中，尚無道路交通
    管理處罰條例第八十五條第三項所規定可歸責於汽車所有人
    之適用。
  (四)綜上所述，堪認本案第一、二件之交通違規行為之實際違規
    駕駛人應非異議人，而係證人李文旺，且亦難認定異議人確
    有可歸責之事由。揆諸前開規定及說明，即難認異議人有原
    處分機關於原二處分意旨所載之交通違規行為甚明。從而，
    原處分機關不察，逕對異議人為前開原二處分裁罰，即難認
    為有理由，應認異議人之異議為有理由，自應由本院將原處
    分機關所為之原二處分均撤銷，改諭知異議人均不罰，以資
    適法。而原處分機關亦應依前開證據資料，另行對本案第一
    、二件交通違規行為之實際違規駕駛人李文旺而為裁罰（此
    部分不在本院審查範圍內，本院無從另行撤銷改判），以求
    適法，附予敘明。
據上論斷，應依道路交通管理處罰條例第八十七條第二項，道路
交通案件處理辦法第二十條前段，裁定如主文。
中　　華　　民　　國　　94　　年　　6 　　月　　14　　日
                            臺灣桃園地方法院交通法庭
                                法  官  林家賢
上列正本證明與原本無異。
如不服本裁定，應於裁定送達後五日內，向本院提出抗告狀（應
附繕本），抗告於臺灣高等法院交通法庭。
                                書記官  戴育萍
中　　華　　民　　國　　94　　年　　6 　　月　　14　　日
